臺灣桃園地方法院刑事判決　　　　　　 100年度智易字第13號
公　訴　人　臺灣桃園地方法院檢察署檢察官
被　　　告　林正翰
選任辯護人　許隨譯律師
　　　　　　張仁龍律師
上列被告因違反商標法案件，經檢察官聲請簡易判決處刑（99年
度偵字第7792號），本院認不宜以簡易判決處刑（99年度桃智簡
字第40號），改依通常程序審理，判決如下︰
    主  文
林正翰無罪。
    理  由
一、檢察官聲請簡易判決處刑意旨略以：被告林正翰明知附表二
    所示之商標圖樣，分別係附表二所示商標權人向經濟部智慧
    財產局申請註冊核准登記在案，指定使用於各種衣服、鞋子
    等物，現均仍在商標專用權期間，且上開之商標名稱、圖樣
    ，在國際間行銷經年，已為相關大眾所共知，任何人未經該
    商標專用權人之同意或授權，不得於同一商品或類似商品，
    使用相同或近似於此等之註冊商標。詎被告竟基於幫助真實
    姓名年籍不詳，自稱「張項軍」成年男子輸入仿冒商標商品
    之犯意，於不詳時地，提供「林主任」之姓名、臺中縣大雅
    鄉○○路○ 段45號之地址，及其使用之行動電話門號
    0000000000號予「張項軍」，作為進口侵害附表所示商標權
    人商標權商品之收件人、收貨地址及聯絡電話。嗣於民國98
    年11月4 日，「張項軍」在大陸地區寄送附表一所示貨物，
    復委託不知情之誠欣國際有限公司（下稱誠欣公司）負責人
    高全修（另為不起訴處分）辦理報關作業，填寫報單編號為
    CV/98/711/6K164 、CV/98/711/6K165 、CV/98/711/6K166
    號，提單主號均為000 -00000000 號之進口快遞貨物簡易申
    報單3 紙，向財政部臺北關稅局申報自大陸地區進口貨物1
    批，經該局人員發覺有異，並於同日在桃園縣大園鄉桃園國
    際機場永儲快遞貨物專區進口倉，進行拆驗而查獲並扣得附
    表二所示之仿冒商品。因認被告林正翰涉犯刑法第30條第1
    項、商標法第82條之幫助輸入仿冒商標商品罪嫌等語。
二、按犯罪事實應依證據認定之，無證據不得認定犯罪事實。又
    不能證明被告犯罪者，應諭知無罪之判決。刑事訴訟法第15
    4條第2項、第301條第1項分別定有明文。所謂認定犯罪事實
    之證據，係指足以認定被告確有犯罪行為之積極證據而言，
    該項證據自須適合於被告犯罪事實之認定，始得採為斷罪資
    料，如未能發現相當證據，或證據不足以證明，自不能以推
    測或擬制之方法，以為裁判之基礎；而被告否認犯罪事實所
    持之辯解，縱屬不能成立，仍非有積極證據足以證明其犯罪
    ，不能遽為有罪之認定；其以情況證據（即間接證據）斷罪
    時，尤須基於該證據在直接關係上所可證明之他項情況事實
    ，本乎推理作用足以確證被告有罪，方為合法，不得徒憑主
    觀上之推想，將一般經驗上有利被告之其他合理情況逕予排
    除；且無論直接或間接證據，其為訴訟上之證明，須於通常
    一般之人均不致有所懷疑，而得確信其為真實之程度者，始
    得據為有罪之認定，倘其證明尚未達到此一程度，而有合理
    之懷疑存在，致法院無從為有罪之確信，自應為無罪之判決
    （最高法院40年台上字第86號、30年上字第1831號、32年上
    字第67號及76年台上字第4986號判例意旨參照）。又刑法上
    幫助犯之成立，須行為人基於幫助正犯犯罪之意思，予正犯
    以精神上或物質上之助力而參與犯罪構成要件以外之行為，
    以助成正犯犯罪之實施為要件。是行為人之行為在外形上，
    雖可認為幫助，但其對正犯之犯罪，無違法之認識，而欠缺
    幫助犯罪之故意，即難論以幫助犯（最高法院88年度台上字
    第5848號判決意旨參照）。又其以情況證據（即間接證據）
    斷罪時，尤須基於該證據在直接關係上所可證明之他項情況
    事實，本乎推理作用足以確證被告有罪，方為合法，不得徒
    憑主觀上之推想，將一般經驗上有利被告之其他合理情況逕
    予排除（最高法院32年上字第67號判例意旨亦可參照）。
三、公訴人認被告涉有上開犯嫌，無非係以被告陳稱伊曾提供姓
    名、地址及其所使用之行動電話門號予「張項軍」，作為進
    口扣案如附表一所示仿冒商品收件人之事實，及告訴代理人
    之指述、證人周忠迪之證述、進口快遞貨物簡易申報單（編
    號CV/98/711/6K164 、CV/98/711/6K165 、CV/98/711/6K16
    6 ）、扣案如附表一所示之商品、扣案物品照片、鑑定報告
    書4 紙、經濟部智慧財產局商標資料檢索服務列印資料、收
    件人資料等，為其主要論據。
四、訊據被告固坦承伊身為新竹貨運股份有限公司（下稱新竹貨
    運公司）之主任，自稱「張項軍」之成年男子曾以MSN 或電
    話主動與伊聯繫，伊為招攬業務，遂提供台中縣大雅鄉○○
    路○ 段45號新竹貨運公司台中營運站所地址予「張項軍」，
    同意代「張項軍」收受由大陸運送來台之貨件，再依「張項
    軍」之指示將商品派送至「張項軍」所指定之收件人等情不
    諱，惟堅詞否認有何前揭犯行，辯稱：伊不知道扣案如附表
    一所示商品為仿冒商品，伊之前沒有接過大陸案件，這是第
    一次幫「張項軍」收貨，因為是試運性質，所以還不用正式
    簽約，對於寄件之物品無法事先查核，本件運費是收到貨物
    ，派送給「張項軍」所指定之收件人後，再向收件人收取，
    伊尚未收到任何運費等語。
五、經查：
  (一)程序部分：
  1.按檢察官聲請以簡易判決處刑之案件，經法院認為有刑事訴
    訟法第451 條之1 第4 項但書之情形者，應適用通常程序審
    判之，同法第452 條定有明文，經查，本件被告林正翰被訴
    違反商標法一案，本院認檢察官之聲請有刑事訴訟法第451
    條之1 第4 項但書第3 款所定之事由，不宜以簡易判決處刑
    ，爰依刑事訴訟法第452 條之規定，改依通常程序審判之。
  2.證據能力部分：
    被告以外之人於審判外之陳述，雖不符前四條之規定，
    而經當事人於審判程序同意作為證據，法院審酌該言詞陳述
    或書面陳述作成時之狀況，認為適當者，亦得為證據，刑事
    訴訟法第159 條之5 定有明文。本案認定犯罪事實所引用之
    卷內卷證資料（包含文書證據、物證等證據），並無證據證
    明係公務員違背法定程序所取得，且當事人於本院審理終結
    前就卷內所有之卷證資料之證據能力均表示無意見而同意作
    為證據，本院審酌卷內證據作成時之狀況並無瑕疵之情狀存
    在而認為適當，復查無顯有不可信之情況存在，又卷內之文
    書證據，亦無刑事訴訟法第159 條之4 之顯有不可信之情況
    與不得作為證據之情形，則依刑事訴訟法第15 9條之5 之規
    定，本案以下認定事實所引用之相關傳聞證據，均有證據能
    力，合先敘明。
  (二)實體部分：
  1.附表二所示之商標圖樣，分別係附表二所示商標權人向經濟
    部智慧財產局申請註冊核准登記在案，指定使用於各種衣服
    、鞋子等物，現均仍在商標專用權期間，此有經濟部智慧財
    產局商標註冊簿2 紙（見偵字卷第49頁至第52頁）、經濟部
    智慧財產局商標資料檢索服務4 紙（見偵字卷第54頁至第55
    頁前面、第58頁至第59頁）等資料在卷可佐，而扣案如附表
    一所示之商品，其上確實有附表二所示商標圖樣，經鑑定結
    果認布料、車縫粗糙、與NIKE制式成分標示與產品標示不符
    、商標印製粗糙、紙卡吊牌與真品不符、欠缺原廠真品應具
    備的品牌授權防偽標籤、欠缺原廠真品應具備的品牌資訊標
    貼紙與真品包裝紙、貨品來源不明，確屬仿冒品等情，有扣
    案物品照片（見偵字卷第12頁至第47頁）、NIKE產品鑑定書
    1 紙（見偵字卷第48頁）、鑑定報告書2 紙（見偵字卷第55
    頁至第56頁）可證。又扣案如附表一所示之商品，是於98年
    11 月4日由香港起運，以提單主號：000-00000000、提單分
    號：CV/98/711/6K164 、CV/98/711/6K165 、CV/98/711/6K
    166 之報單編號進口申報一節，為被告所不否認，並有上開
    進口快遞貨物簡易申報單3 紙（見偵字卷第9 頁至第11頁）
    在卷足憑，是本件扣案如附表一所示之商品，係以提單主號
    ：000-00000000、提單分號：CV/98/711/6K164 、CV/98/71
    1/6K165 、CV/98/711/6K 166之報單編號申報進口，確屬仿
    冒附表二所示商標圖樣之仿冒商品無疑。
  2.自稱「張項軍」之男子與被告聯繫後，被告曾提供新竹貨運
    台中縣大雅鄉○○路○ 段45號之地址、0000-000000 之聯絡
    電話、收件人為林主任之收件人資訊予「張項軍」，同意代
    「張項軍」收受商品，並依「張項軍」之指示，將商品派送
    至指定之處所等情，為被告所不否認，並有「張項軍」聯絡
    方式便條紙1 張（見偵字卷第115 頁）、MSN 交談紀錄1紙
    （見偵字卷第114 頁）等資料附卷可按，是被告同意代「張
    項軍」，收受扣案如附表一所示之商品，並代為寄送予指定
    之人等情，應屬無訛。然幫助犯除在客觀上對正犯之犯罪行
    為有所助力外，主觀上亦須對正犯之犯罪事實有所認識，始
    得成立，已如前述。是本件應探究者為，扣案如附表一所示
    之商品為仿冒商品乙節，被告主觀上是否知悉且認識，而仍
    同意代為收受？被告提供聯絡方式之行為，客觀上是否已該
    當幫助輸入仿冒商標商品之行為？經查：
  (1)被告於本院調查程序中供稱：我們的收費方式有兩種，一種
    是由運送人付費，一種是由收件人付費，我跟他採取的是收
    件人付費的方式；因為我們有零散貨件、大宗貨件，成本上
    的考量，他用大宗貨件到臺灣後，再由我們去做各地的配送
    ；如果收件人不付錢的話，我們的貨不會給收件人等語（見
    本院桃智簡卷第14頁至第14頁背面）。衡諸一般經驗法則，
    行為人之所以甘冒受刑法制裁之風險，鋌而走險，輸入或幫
    助輸入仿冒商品，係因為仿冒商品的輸入，相關行為人有龐
    大的利益可圖。然被告自87年起，即從事貨物運送之工作，
    業據被告於本院審理程序中供承無訛（見本院智易卷第16頁
    ），並有被告提供之名片1 紙在卷可憑（見本院桃智簡卷第
    16頁），被告為承攬業務，承諾「張項軍」商品以大宗運輸
    進入臺灣後，由被告在台灣以零散貨件派送予收件人，使「
    張項軍」可節省國際運送之運費，被告亦可從中賺取運輸業
    者所應收取之合理運費，此等運輸模式，衡與常情無違。而
    卷內亦查無被告於運送貨品之前，有自「張項軍」處收受運
    費以外之其他利益，是難僅憑被告為招攬業務，提供上揭聯
    絡方式予「張項軍」，以利後續之國內運送業務，即遽指被
    告主觀上明知為仿冒商品而幫助輸入。
  (2)又依一般運送慣例，貨運業者於收受貨件時，雖會要求寄件
    人註明運送貨物之內容、運送地點等內容，然對於寄件人所
    委託運送貨物內容之記載，是否與實際運送之內容物相符，
    除非顯有不可信之情形，運送人對於運送物品內容之認知，
    均以寄件人記載之內容為準。被告於本院調查、審理程序中
    亦供稱：我們本身不是檢調單位，寄件人寄件的內容物品我
    們無法檢查，收件時會先詢問寄件人裡面是什麼東西，要請
    客戶同意，才能拆箱，收案時，不會做背景調查；我有問他
    是作何行業，他說在做網路購物，且產品項目很多，所以網
    路購物的細目我就沒有問他等語（見本院桃智簡卷第13 頁
    、本院智易字卷第16頁至第16頁背面），被告前揭所述，與
    一般汽車運輸業者運送慣例相符，是被告瞭解寄件者欲委託
    運送之貨物係網路購物相關商品，而非違禁物後，即同意為
    「張項軍」進行國內零散貨件之運送，實難謂有何未盡查證
    義務之瑕疵可指。
  (3)而證人即向誠欣國際有限公司借牌靠行，辦理本件報關業務
    之周忠迪於本院調查程序中證稱：如果一個袋號後面只接一
    個提單號碼，就表示這一袋貨裡只有一件貨物，大陸那邊給
    我的資料，只有一個袋號，後面也只有一個提單號碼，可是
    實際驗貨時，發現有兩件貨，就去跟派件公司索取資料；報
    關行如果沒有去查驗，就不會實際接觸該貨物；派件業者，
    在貨物入關之前，不可能接觸受託運送的貨物，因為包裝貨
    物是在大陸等語（見本院桃智簡卷第65頁背面、第67頁背面
    ），而證人即查獲本件貨物之關稅局人員賴國欽於本院調查
    程序中證稱：查獲當天扣案物品分別用3 個麻袋裝起來，剪
    開麻袋之後，還不能確定是仿冒商品，因為上面有商標，而
    商標的權利人有向我們提示要注意商標示否有仿冒，所以我
    們就把這批貨先留置，再送權利人鑑定；我們在審查時，是
    無法看到貨物，比如說像這批貨的報關人，是用私人名義報
    關，所以我們會比較注意等語（見本院桃智簡卷第47頁背面
    至第48頁）。報關業者周忠迪於貨物查驗前，猶無法瞭解申
    報資料之記載與實際運送之貨品件數、內容是否相符；而負
    責查驗的人員賴國欽，於扣案如附表一所示之商品拆封後，
    對於其係屬仿冒商品猶不能確認，尚須經由相關鑑定人員鑑
    定後始能確知，被告僅係承攬運送業務的人員，於未將商品
    運送予收件人前，並無收取任何運費，焉能苛責被告在未收
    到商品之前，委請鑑定人員至大陸，不論委託運送人是否同
    意，事先就運送之商品進行鑑定，是被告辯稱不知「張項軍
    」欲委請伊運送之商品為仿冒品等詞，尚非無據，難認被告
    主觀上對於「張項軍」所輸入者為仿冒商品有認識，有何幫
    助輸入仿冒商品之犯意。公訴人單憑被告提供收件人之聯絡
    資訊予「張項軍」，即遽指被告有幫助輸入仿冒商標商品之
    犯意，稍嫌速斷。
  (4)再者，按臺灣地區與大陸地區人民關係條例第2 條第2 款規
    定大陸地區係指臺灣地區以外之中華民國領土，而所謂輸入
    係指由國外運輸進入我國領土者而言，至所謂我國之領土則
    以固有之領域為範圍，此憲法第4 條定有明文，而國家之統
    治權係以獨立性與排他性行使於其領土之內，此不因領土之
    一部分由於某種事實上之原因暫時未能發揮作用而有異（參
    照最高法院71年度臺上字第8219號判例、同院90年度台非字
    第246 號判決意旨），是自大陸地區購買後運輸進入臺灣地
    區領域，並非刑法上之輸入。雖懲治走私條例第12條規定自
    大陸地區私運物品進入臺灣地區，或自臺灣地區私運物品前
    往大陸地區者，以私運物品進口、出口論，然按該條例所規
    範者為行政院所公布之管制物品，依92年10月23日行政院臺
    財字第0920056338號公告修正管制物品，並無商標法所規範
    之仿冒商標商品，自不能適用。至懲治走私條例雖於前開最
    高法院判例之後而為修正，然憲法領土部分並未修正，且最
    高法院判例尚未廢止變更前，最高法院上開判例之效力能否
    為一般法律之修正而生所謂新法優於舊法之效力而不再適用
    ，容有疑義，是被告自大陸地區將仿冒商標商品帶入或寄至
    臺灣地區，尚不構成商標法第82條之輸入罪，臺灣高等法院
    97 年 度上更(一)字第156 號、智慧財產法院98年度刑智上易
    字第9 號判決意旨可資參照。本件扣案如扣案如附表一所示
    之仿冒商品，係由香港特別行政區輸入一節，有進口快遞貨
    物簡易申報單3 紙可憑（見偵字卷第9 頁至第11頁），而香
    港特別行政區之主權，已於1997年7 月1 日中國，係屬大陸
    地區之一部份，公訴人於聲請簡易判決處刑書中，亦認「張
    項軍」係自大陸地區寄送商品進入臺灣，揆諸前揭判決意旨
    ，實難認「張項軍」之行為，該當商標法第82條之輸入仿冒
    商標商品罪。而幫助犯係從屬與正犯而成立，本件「張項軍
    」由大陸地區寄送扣案如附表一所示仿冒商品進入臺灣之行
    為，既不該當輸入仿冒商標商品罪，則被告客觀上提供上揭
    收件人資訊予「張項軍」之行為，即難認有何客觀上之幫助
    行為可指摘。
  (5)公訴人因被告是否收受本件扣案如附表一所示商品以外之其
    他商品，供詞前後反覆不一，且無法提供配送者名單，而懷
    疑被告有幫助輸入仿冒商標商品之犯行，然縱或被告曾收受
    扣案如附表一所示商品以外之其他商品，被告運輸時，是否
    已知悉所運送之內容物為仿冒品？配送者名單，是否因業務
    單位變動遺失？抑或是「張項軍」欲待貨物進口後再行提供
    ？均有疑義，是即使公訴人所指懷疑非無可能，但徒然憑此
    據以認定被告主觀上知悉「張項軍」所輸入者為仿冒商標商
    品，仍有合理懷疑存在，本諸「罪疑惟輕」原則，即難執為
    被告不利之認定。
六、綜上所述，公訴人所提出之證據尚無足證明被告就扣案如附
    表一所示商品為仿冒商品有所認識，抑或有何幫助輸入仿冒
    商標商品之客觀行為，而可認有幫助輸入仿冒商標商品之犯
    行。此外，本院復查無其他積極證據足資證明被告確有公訴
    人所指上開犯行，此部分核屬不能證明被告犯罪。揆諸首揭
    法條、判例要旨及說明，自應為被告無罪之諭知。
據上論斷，應依刑事訴訟法第452 條、第301 條第1 項前段判決
如主文。
本案經檢察官蔡正傑到庭執行職務。
中    華    民    國    100     年    5     月    26  日
                臺灣桃園地方法院刑事第二庭
                         審判長法  官  徐培元
                               法  官  李麗珍
                               法  官  廖珮伶
以上正本證明與原本無異。
如不服本判決應於收受判決後10日內向本院提出上訴書狀，並應
敘述具體理由。其未敘述上訴理由者，應於上訴期間屆滿後20日
內向本院補提理由書( 均須按他造當事人之人數附繕本) 「切勿
逕送上級法院」。
                               書記官  張良煜
中    華    民    國   100    年    5     月    26    日
附表一：
┌──┬────────┬───────┬────┬─────────┐
│編號│報單號碼        │品名          │數量（單│商標權人          │
│    │                │              │位件）  │                  │
├──┼────────┼───────┼────┼─────────┤
│1   │CV/98/711/6K164 │ADIDA T恤     │19      │阿迪達斯公司      │
│    │                ├───────┼────┼─────────┤
│    │                │ADIDA運動長褲 │6       │阿迪達斯公司      │
│    │                ├───────┼────┼─────────┤
│    │                │ADIDA運動外套 │8       │阿迪達斯公司      │
│    │                ├───────┼────┼─────────┤
│    │                │NIKE T恤      │4       │百慕達商耐克國際股│
│    │                │              │        │份有限公司        │
│    │                ├───────┼────┼─────────┤
│    │                │PUMA T恤      │6       │彪馬運動魯道夫達士│
│    │                │              │        │拉股份有限公司    │
├──┼────────┼───────┼────┼─────────┤
│2   │CV/98/711/6K165 │ADIDA T恤     │16      │阿迪達斯公司      │
│    │                ├───────┼────┼─────────┤
│    │                │ADIDA運動外套 │4       │阿迪達斯公司      │
│    │                ├───────┼────┼─────────┤
│    │                │NIKE T恤      │13      │百慕達商耐克國際股│
│    │                │              │        │份有限公司        │
│    │                ├───────┼────┼─────────┤
│    │                │PUMA T恤      │10      │彪馬運動魯道夫達士│
│    │                │              │        │拉股份有限公司    │
├──┼────────┼───────┼────┼─────────┤
│3   │CV/98/711/6K166 │ADIDA T恤     │2       │阿迪達斯公司      │
│    │                ├───────┼────┼─────────┤
│    │                │ADIDA運動長褲 │6       │阿迪達斯公司      │
│    │                ├───────┼────┼─────────┤
│    │                │ADIDA運動外套 │12      │阿迪達斯公司      │
└──┴────────┴───────┴────┴─────────┘